【裁判字號】    99,勞訴,90
【裁判日期】    990927
【裁判案由】    給付退休金
【裁判全文】
臺灣臺中地方法院民事判決              99年度勞訴字第90號
原      告  乙○○
訴訟代理人  陳益軒律師
複代理人    蘇書峰律師
被      告  龍昌機械股份有限公司
法定代理人  甲○○
訴訟代理人  林一哲律師
複代理人    朱從龍律師
上列當事人間請求給付退休金事件，本院於民國99年8 月30日言
詞辯論終結，判決如下：
    主      文
被告應給付原告新臺幣壹佰玖拾萬陸仟零拾貳元，及自民國
99年6月18日起至清償日止按週年利率5%計算之利息。
原告其餘之訴駁回。
訴訟費用新臺幣貳萬壹仟零玖拾柒元，由被告負擔新臺幣貳萬零
貳佰零陸元，餘由原告負擔。
本判決原告勝訴部分，於原告以新臺幣陸拾伍萬仟元為被告供
擔保後，得假執行。但被告以新臺幣壹佰玖拾伍萬陸仟貳佰拾
捌元為原告預供擔保，得免為假執行。
原告其餘假執行之聲請駁回。
    事實及理由
一、原告主張略以：原告於民國68年8 月起受僱於被告公司工作
    ，日前突遭被告告知應於99年3 月17日退休，原告被迫辦理
    退休，年資總計30年7 月17天，依勞動基準法第55條規定退
    休金基數為最高上限45。又「早班津貼」及「節獎金」係被
    告公司發給員工之固定給與，並非恩惠性、非經常性給與，
    台中縣政府99年4 月13日府勞動字第0990112737號函亦認定
    「節獎金」應列入平均工資計算，故上開「早班津貼」及「
    節獎金」應列入平均工資內計算退休金。另原告於97年11月
    前平均每月皆有新台幣（下同）6 萬餘元薪資，而被告公司
    以景氣不佳為由，對屆臨退休員工施以無薪休假，原告自98
    年9 月起至99年1 月，每月無薪休假4 日、4 日、2 日、7
    日、7 日（99年2 月之無薪假日數無法確定），每月薪資降
    為3 至4 萬元餘，而原告等屆退員工退休後，被告公司隨即
    停止無薪休假，可顯示刻意以無薪休假方式降低平均工資，
    故本件平均工資應加計依計薪日數換算之無薪假工資，即：
    98年9 月44,076元（實際工資37,296元、加計無薪假工資
    6,780 元）、98年10月48,585元（實際工資41,645元、加
    計無薪假工資6,940 元）、98年11月45,663元（實際工資
    42,151元、加計無薪假工資3,512 元）、98年12月48,084
    元（實際工資35,617元、加計無薪假工資12,467元）、99
    年1 月46,777元（實際工資34,184元、加計無薪假工資12,5
    93元）、99年2 月36,956元（因欠缺資料，不加計無薪假
    工資）。爰按每月平均工資45,024元、基數45計算退休金等
    語。並聲明：被告應給付原告2,026,815 元，及自起訴狀繕
    本送達翌日起至清償日止，按年息5%計算之利息；並願供擔
    保，請准宣告假執行。
二、被告抗辯：被告依法僅應給付原告1,347, 620元之退休金（
    計算式：31,340×43），原告請求高額退休金，於法不符。
    蓋原告係68年6 月11日起至90年5 月20日止任職於被告公司
    ，嗣因服兵役而離職，退伍後自73年7 月4 日起至99年3 月
    17日止任職於被告公司，其服役期間應不得併計工作年資，
    故原告退休年資為27年7 個月，退休金基數為43。又原告係
    日薪制員工，其退休前6 個月工作日數130 天，日薪1,408
    元，則退休前六個月平均工資應為31,340元（上開期間薪資
    總額188,040 除以6 ）。又「節獎金」乃被告衡酌公司營收
    及原告工作表現發給之勉勵性款項，「早班津貼」係恩惠性
    質補貼，皆非原告工作對價，此觀上開款項與原告「底薪」
    並無一定比例之連動關係即可知之，故上開款項不得計入平
    均工資內。又原告係按日計酬之員工，以出勤日數計算每月
    薪資，不生無薪假問題，原告求予加計無薪休假工資，殊悖
    事理，法無明文等語。並聲明：駁回原告之訴及假執行之聲
    請；如受不利判決，願供擔保免為假執行。
三、兩造不爭執之事實（見本院99年7 月19日言詞辯論筆錄）：
  (一)原告係50年1 月13日出生、其自68年6 月11日起至70年5 月
    20日止任職於被告公司，因服兵役而離職，退伍後復自73年
    7 月4 日起任職於被告公司直至99年3 月17日止。
  (二)原告任職期間，如不計服役期間為27年7個月。
  (三)原告於99年3 月17日退休時，已符合勞動基準法第53條第2
    款所定之退休條件。
  (四)被告至少應給付1,347,620元之退休金予原告。
  (五)被告被證二薪資條及獎金條所載之數額及項目。
  (六)被告尚未給付原告分文退休金。
四、兩造爭執事項：
  (一)原告之退休金基數為何？服兵役期間是否應併計年資？
  (二)計算原告退休金之平均工資數額？
五、法院之判斷：
  (一)退休金基數：
  1.按勞工有下列情形之一，得自請退休：一、工作十五年以上
    年滿五十五歲者。二、工作二十五年以上者。三、工作十年
    以上年滿六十歲者。勞動基準法第53條定有明文。且勞工退
    休金之給與標準，應按其工作年資，每滿一年給與兩個基數
    ，但超過15年之工作年資，每滿一年給與一個基數，最高總
    數以45個基數為限。未滿半年者以半年計；滿半年者以一年
    計，同法第55條亦有明定。而所謂工作年資，乃勞雇關係存
    續中，勞工依附於事業單位而從事工作時間久暫的記錄，自
    應以勞工實際為事業（雇主）提供勞務之期間為準，倘謂勞
    工在未對雇主提供勞務期間，仍得據以計算工作年資請領勞
    動基準法上各項給付，對於雇主應顯非公平。
  2.原告對於其任職期間，曾因服兵役而離職，如不計服役期間
    實際任職期間27年7 個月等情並不爭執，原告主張其在營服
    役期間應併計工作年資云云，固援引其服兵役當時之兵役法
    第45條（修正後第44條）：「國民為國服兵役時，享有左列
    權利：一、在營服役期間，學生保留學籍，職工保留底缺年
    資，原無學籍與職業者，退伍、歸休、復員或解除召集後，
    有優先就學就業之權利。」及內政部75年8 月8 日（75）內
    勞字第408297 號 函及行政院勞工委員會81年6 月16日（81
    ）台勞動一字第17430 號、81年7 月23日（81）台勞動一字
    第21587 號、82 年9月4 日（82）台勞動一字第48513 號等
    函釋為其論據。然上開兵役法規定，僅指勞工在退伍後應有
    優先就業之權利，暨其服役前年資仍得保留併計而言。則勞
    工在營服役期間，既未於事業單位從事工作，除另有規定或
    別有約定外，自不能計入其工作年資（最高法院91年度台上
    字第2260號裁判意旨參照）。至於行政機關依其職掌就有關
    法規所為釋示，法院於審判案件時，不受其拘束，仍應依其
    獨立確信之判斷，認定事實，適用法律，自屬當然。
  3.是以，原告主張其服役期間應併入工作年資計算，應屬無據
    。則原告之退休金基數，應以被告不爭執之原告任職期間27
    年7 個月，按43個基數計算。
  (二)平均工資：
  1.「早班津貼」及「節獎金」部分：
    按「工資」，依勞基法第2 條第3 款規定：「謂勞工因工作
    而獲得之報酬；包括工資、薪金及按計時、計日、計月、計
    件以現金或實物等方式給付之獎金、津貼及其他任何名義之
    經常性給與均屬之」。申言之，工資為雇主基於勞動對價而
    給付予勞工之經常性給與，凡其性質可認為係屬勞工工作之
    對價（勞務對價性），且為經常性給與（經常性）即屬之。
    而雇主為改善勞工生活所為非經常性給與，或基於單方目的
    所為勉勵、恩惠性質給與，並非工資範圍。又勞基法施行細
    則第10條所定「非經常性給與」之例示項目包括「一、紅利
    。二、獎金。三、春節、端午節、中秋節給與之節金。四、
    醫療補助費、勞工及其子女教育補助費。五、勞工直接受自
    顧客之服務費。六、婚喪喜慶由雇主致送之賀禮、慰問金或
    奠儀等。七、職業災害補償費。八、勞工保險及僱主以勞工
    為被保險人加入商業保險支付之保險費。九、差旅費、差旅
    津貼及交際費。十、工作服、作業用品及其代金。十一、其
    他經中央主管機關會同中央目的事業主管機關指定者。」等
    ，上開例示規定「獎金」、「紅利」、「節金」、「津貼」
    ，應指純屬勉勵、恩惠性質，而不具勞務對價性及經常性者
    始屬之。而雇主於薪資單所列「獎金」、「紅利」、「節金
    」、「津貼」等款項，如屬固定給付項目，是否屬「工資」
    ，即應以各該給付之本質是否勞力對價作為認定標準。而系
    爭「早班津貼」及「節獎金」均為原告每月薪資表固定所列
    項目，被告復自承「節獎金」係衡酌原告工作表現而發給，
    被告辯稱「早班津貼」僅具恩惠性，亦未提出任何事證以佐
    其說，是上開給付項目，均應認係原告勞動對價而給付之經
    常性給與，而屬勞基法所定工資。
  2.因無薪休假加計之工資數額部分：
  (1)按依勞基法第2 條第4 款計算平均工資時，發生計算事由之
    當日、因職業災害尚在醫療中者，以及雇主因天災、事變或
    其他不可抗力而不能繼續其事業，致勞工未能工作者，其期
    間之工資日數均不列入計算，同法施行細則第2 條第1 、2
    、4 款定有明文。是以，平均工資之計算，參照上開規定意
    旨，自應以勞工於勞資關係常態性期間可得領取之工資計算
    之。而無薪休假核其性質係整體經濟環境不佳、需求驟減，
    導致雇主訂單減少，性質上屬於雇主因事變或其他不可抗力
    而不能繼續其事業，致勞工未能工作之情形，計算平均工資
    時，其期間之工資日數自應不列入〔內政部（75）台內勞字
    第399864號函釋參照〕。
  (2)原告主張其前於被告公司任職期間，每月皆有薪資6 萬餘元
    ，嗣被告公司以景氣不佳為由施以無薪休假，其每月薪資因
    而降為3 至4 萬元餘等情，已據提出其歷年薪資明細表為憑
    ，經核其97年5 至10月間之薪資單係按「底薪」、「全勤獎
    金」、「例假日薪」、「職務獎金」、「基獎金」計算，每
    月底薪數額固定，其餘各項給付金額亦無巨大差異，足見原
    告之薪資係以月薪計算甚明。而被告公司自97年12月起（97
    年11月資料不齊全），將員工薪資單格式加以變動，其上改
    列「日薪」、「出勤天數」、「請假給薪天數」、「休假給
    薪天數」、「不計薪假」等項目，依其薪資結構，被告公司
    確係自當時起於公司內採行無薪假，應堪認定。而被告雖抗
    辯原告係按日計酬之員工，以出勤日數計算每月薪資，不生
    無薪假問題云云，然於被告公司變更薪資結構前，原告係以
    月薪計算薪資，已如前述，而當時之薪資單列有「出勤日數
    」欄，僅足認係雇主針對員工出勤、請假加以紀錄，縱因之
    影響加班、請假天數之認定，仍不能認為係以日薪計算薪資
    。故被告上開抗辯即無可採。
  (3)原告於被告公司採行無薪休假制度前之97年5 至10月間，每
    月薪資依序為70,481元、72,401元、70,273元、73,542元、
    67,332元、66,180元（見上開月份10日、20日薪資單「給付
    總額」相加數額），平均薪資70,035元，而原告退休前之6
    個月期間即98年9 月至99年2 月，被告公司採行無薪休假制
    度，原告每月薪資依序僅為37,296元（計薪日22日）、41,
    645元（計薪日24日）、42,151元（計薪日24日）、35,617
    元（計薪日20日）、34,184元（計薪日19日）、36,956元（
    計薪日不詳），此經兩造於本院99年8 月30日言詞辯論期日
    當庭確認，並於原告提出之附表二計算表上簽名確認無訛。
    原告主張其因被告實施無薪休假致減少薪資數額，自屬可採
    。是以，原告上開期間薪資數額，難認屬其於勞資關係常態
    性期間可得領取之工資，不得據以計算退休金。而原告主張
    就上開工資數額，就「無薪休假」各4 日、4 日、2 日、7
    日、7 日（99年2 月不加計）加計按「每日平均薪資」（即
    實際工資除以計薪日數，見原告附表二）之工資，經核其無
    薪休假日數與卷附原告薪資單所列「不計薪假」時數折算日
    數相符，又該計算方式所得工資數額44,076元、48,585元、
    45,663元、48,084元、46,777元、36,956元，平均工資為45
    ,024元，對照被告公司實施無薪休假前原告可領薪資數額（
    70,481元、72,401元、70,273元、73,542元、67,332元、66
    ,180元），亦稱合理，可認為與原告於勞資關係常態性期間
    可得領取工資相當，原告主張據以計算退休金，應屬有據。
  (三)綜上所述，原告可得請求之退休金，應按平均工資45,024元
    ，退休基數「43」計算，總計1,936,032 元。從而，原告請
    求被告應給付原告1,936,032 元，及自起訴狀繕本送達翌日
    （即99年6 月18日）起至清償日止按週年利率5%計算之利息
    ，為有理由，應予准許。原告逾此數額之請求，則屬無據，
    應予駁回。
六、兩造陳明願供擔保，聲請宣告假執行或免為假執行，經核原
    告勝訴部分，合於法律規定，爰分別酌定相當之擔保金額宣
    告之；原告其餘假執行之聲請，因訴之駁回而失所依據，不
    予准許。
七、兩造其餘攻擊防禦方法及其餘未經援用之證據，經本院審酌
    ，認與判決結果不生影響，爰不予一一論列，併此敘明。
八、訴訟費用負擔及假執行、免假執行之依據：民事訴訟法第79
    條、第390 條第2 項、第392 條第2項 。
中    華    民    國    99    年    9     月    27    日
                  民事第三庭    法  官  林慧貞
正本係照原本作成。
如對本判決上訴，須於判決送達後20日內向本院提出上訴狀。
中    華    民    國    99    年    9     月    27    日
                                書記官

司法院資訊處製作；財團法人民間司法改革基金會備份。
